【裁判字號】    95,訴,1342
【裁判日期】    950322
【裁判案由】    拆屋還地等
【裁判全文】
臺灣臺北地方法院民事判決              95年度訴字第1342號
原      告  台北縣新店市公所
法定代理人  乙○○
訴訟代理人  劉厲生律師
被      告  甲○○
訴訟代理人  丙○○
上列當事人間拆屋還地等事件，本院於民國95年3月8日言詞辯論終
結，判決如下：
    主  文
被告應將台北縣新店市○○段三地號土地上如附圖B斜線所示面
積七點零九平方公尺建物拆除，將土地返還原告，並自民國九十
四年七月一日起至拆屋還地日止，按年給付原告新台幣貳萬貳仟
壹佰伍拾陸元。
訴訟費用由被告負擔。
本判決於原告以新台幣貳拾伍萬伍仟玖佰元為被告供擔保後，得
假執行，但被告如以新台幣柒拾陸萬柒仟伍佰元為原告預供擔保
，得免為假執行。
    事實及理由
一、原告起訴主張：台北縣新店市○○段3地號土地（下稱系爭
    土地）為新店市所有，而由原告擔任管理人，然被告無任何
    權源竟無權占用系爭土地中如附圖B所示斜線部分，並搭建
    鐵皮屋供營業使用，經原告於民國94年7月1日通知被告，請
    其於94年7月31日前將建物拆除並返還土地於原告，詎被告
    均置之不理，爰依民法第767條之規定，請求被告將前開建
    物拆除並返還系爭土地於原告，又被告無權占有系爭土地，
    獲得相當租金之利益，致原告受有損害，再系爭土地位於新
    店市碧潭風景區，商店、市場林立，距新店捷運總站僅百餘
    公尺，交通便利、遊客如織，生活機能良好，爰依民法第17
    9條之規定請求被告自94年7月1日起按系爭土地93年申報地
    價每平方公尺為新台幣（下同）31,250元，以10%計算，被
    告自94年7月1日起，按年應給付相當於租金之不當得利之金
    額為22,156元（計算式：31,250元×10%×7.09=22,156元）
    等語。並聲明：被告應將台北縣新店市○○段3地號土地上
    如附圖B斜線所示面積7.09平方公尺建物拆除，將土地返還
    原告，並自94年7月1日起至拆屋還地日止，按年給付原告
    22,156元，願供擔保請准宣告假執行。
二、被告辯以：其所有坐落台北縣新店市○○路205號建物（下
    稱系爭建物），係於41年建造之合法房屋，於52年3月6日即
    有人設籍，並於69年8月5日整編為新店路205號，原所有人
    為胡玉田嗣變更為姜淑琴、胡秀蘭共有，嗣於75年5月20日
    贈與被告之母張丙○○，嗣再變更為被告所有。系爭建物占
    有非公用市有之系爭土地7.09平方公尺，已20餘年，被告業
    已依原告規定繳納89年7月起至94年6月止，總計5年之使用
    金55,392元，詎被告欲繳納94年7月1日起至95年6月30日止
    之使用金11,078元於原告時，原告卻拒絕受領，被告已向鈞
    院提存所以94年度存字第4610號提存該筆使用金在卷，故被
    告業已依規定繳納使用金至95年6月30日止，被告願向原告
    承租系爭土地等語。並聲明：原告之訴及其假執行之聲請均
    駁回，如受不利之判決，願供擔保請准宣告免為假執行。
三、經查：系爭土地為新店市所有而由原告擔任管理人，而系爭
    建物係被告所有，被告已繳交自89年7月1日起至94年6月30
    日止之使用補償金55,392元等情，有土地登記謄本、台北縣
    新店市公所函、使用補償金收入繳款書在卷可憑，且為兩造
    所不爭執，堪信此部份之事實為真正。
四、本件經本院於95年3月8日與兩造整理並協議簡化之爭點：（
    見本院95年3月8日之言詞辯論筆錄）
（一）被告是否有占有如附圖B所示面積之權源？
（二）如認為被告無權占有上開面積，則原告請求之不當得利金
      額是否合理？
    茲分述之如下：
（一）被告是否有占有如附圖B所示面積之權源？
  １、按「所有人對於無權占有或侵奪其所有物者，得請求返還
      之。對於妨害其所有權者，得請求除去之。有妨害其所有
      權之虞者，得請求防止之。」民法第767條定有明文。
  ２、經查：系爭土地係新店市所有並由原告擔任管理人，而系
      爭建物則係被告所有，已如上前述，又系爭建物占用系爭
      土地中如附圖B所示斜線部分，有臺北縣新店地政事務所
      土地複丈成果圖1份在卷可憑，堪信系爭建物確有占用系
      爭之土地無疑。此外，被告所有之系爭建物占用系爭土地
      部分，並無任何法律上之權源，屬無權占有，原告自得依
      上開規定，請求被告將系爭土地上如附圖B斜線所示面積
      7.09平方公尺建物拆除，將該土地返還與原告。
（二）如認為被告無權占有上開面積，則原告請求之不當得利金
      額是否合理？
  １、按「無法律上之原因而受利益，致他人受損害者，應返還
      其利益」民法第179條前段定有明文。又無權占有他人房
      屋，可獲得相當於租金之利益（最高法院61年台上字第16
      95 號判例參照）。次按城市地方房屋之租金，以不超過
      土地及其建築物申報總價額年息10%為限，而該規定於租
      用基地建築房屋準用之，土地法第97條第1項、第105條分
      別定有明文。又土地法第97條第1項規定之土地價額依法
      定地價，而土地法第148條規定土地所有權人依土地法所
      申報之地價為法定地價，於平均地權條例施行區域，係指
      地政機關舉辦規定地價重新定地價時，土地所有權人在公
      告申報期間內自行申報之地價，如未於公告期間內申報地
      價者，以公告地價百分之八十為其申報地價，土地法施行
      法第25條、平均地權條例第16條前段亦分別定有明文，
  ２、如上所述，被告無權占有系爭土地，則其獲有相當於租金
      之不當得利，並致原告受有損害，應堪認定，原告據此請
      求被告給付相當於租金之不當得利，自屬有理。又系爭土
      地93年年度申報之地價為每平方公尺31,250元，此有土地
      登記第2類謄本可憑，再系爭土地位於新店市碧潭風景區
      ，交通便利，生活機能良好，為非屬於「公共設施保留地
      」之第3種商業區，此有台北縣新店市91年10月28日北縣
      店財字第0910048866號公告及台北縣新店市都市計畫土地
      使用分區證明書可憑，本院爰審酌系爭土地之地點、使用
      之用途，認其租金之計算，按年以土地申報地價之年息10
      %計算堪稱適當，依此標準計算，原告自得請求被告自94
      年7月1日起至拆屋返還系爭土地止，按年給付22,156元（
      計算式：31,250元×10%×7.09平方公尺=22,156元，元以
      下四捨五入）。
五、綜上所述，原告基於民法第767條、第179條之法律關係，請
    求如主文第1項所示，均有理由，應予准許。
六、本件事證已臻明確，兩造其餘主張陳述及所提證據，經本院
    逐一審酌後，認均不影響本判決之結果，爰不再一一論述，
    附此敘明。
七、兩造均陳明願供擔保，請求宣告假執行及免為假執行；核無
    不合，爰酌定相當之擔保金額，予以准許。
八、據上論結，本件原告之訴為有理由，依民事訴訟法第78條、
    第390條第2項、第392條第2項，判決如主文。
中    華    民    國    95    年    3    月    22    日
                  民事第四庭    法  官  陳邦豪
以上正本係照原本作成。
如對本判決上訴，須於判決送達後二十日之不變期間內，向本院
提出上訴狀。
中    華    民    國    95    年    3    月    22    日
                                書記官  薛德芬


司法院資訊處製作；財團法人民間司法改革基金會備份。
